臺灣高等法院民事判決　九十一年度上易字第七○七號
　　上　訴　人　合作金庫銀行股份有限公司
　　法定代理人　梁成金
　　訴訟代理人　張克恭
　　　　　　　　李芳瑜
　　　　　　　　梁清淵
　　　　　　　　毛秀玲
　　被上　訴人　甲○○
右當事人間請求返還寄託物事件，上訴人對於中華民國九十一年六月二十八日臺灣臺
北地方法院九十年度訴字第三三○六號第一審判決提起上訴，本院判決如左：
    主      文
上訴駁回。
第二審訴訟費用由上訴人負擔。
    事      實
甲、上訴人方面：
一、聲明：
  (一)原判決廢棄。
  (二)被上訴人在第一審之訴及假執行之聲請均駁回。
二、陳述：與原判決記載相同者予以引用外，補稱：
  (一)該領款之第三人係被上訴人之代理人。
  (二)被上訴人身分證於開戶時並未遺失，是開戶者縱非被上訴人，應係被上訴人所授
    與代理權之人，被上訴人確有使上訴人信以為被上訴人有以代理權授與他人之行
    為。本件符合表見代理之規定。
  (三)被上訴人於發現有第三人冒名開戶且對其銀行存款帳號及家人電話瞭若指掌後，
    對其帳戶內高達一百多萬元存款，未查詢餘額，且怠於通知上訴人致上訴人無法
    採取必要防範措施。又被上訴人配偶於民國（下同）九十年五月二十九日發現存
    款遭盜領後亦未立即報警處理，被上訴人對本件損害與有過失。
三、證據：援用原審提出者。
乙、被上訴人方面：
一、聲明：如主文所示。
二、陳述：與原判決記載相同者予以引用外，補稱：
  (一)被上訴人之存款為第三人所冒領，受損害者為上訴人，被上訴人對上訴人仍得行
    使寄託物返還請求權。
  (二)上訴人承辦人員係以第三人所交付之身分證上照片本人為開戶對象，而非以被上
    訴人本人為開戶對象，且第三人於開戶時未表明代理被上訴人之旨，第三人並非
    被上訴人之代理人，本件無代理行為效力及於本人之適用。
  (三)被上訴人未向上訴人表示授權第三人代理開戶或領取存款，第三人開戶時亦未表
    明代理被上訴人之旨，本件不符表見代理之規定，被上訴人不應負授權人責任。
  (四)被上訴人配偶於接獲台北國際商業銀行汐止分行（下稱台北商銀）通知同日即向
    警局報案，並申領補發身分證，又被上訴人並未向上訴人聲請語音轉帳服務，無
    法預知存款會遭第三人以語音轉帳方式冒領。被上訴人已盡善良管理人之注意義
    務，對於損害發生無與有過失。
三、證據：援用原審提出者。
　　理 　   由
一、被上訴人主張：伊於上訴人民生分行所開立0000000000000號之活
    期儲蓄存款帳戶，直至九十年三月一日止存款結餘為新台幣（下同）一百三十三
    萬九千五百九十五元，竟先後於九十年三月二十八日及同年四月六日遭不知名之
    人以語音轉出方式，分別冒領一百三十萬元及三萬九千元，爰依消費寄託之法律
    關係請求判令上訴人給付一百三十三萬九千五百九十五元及加付法定遲延利息等
    語，上訴人則以：該第三人熟知被上訴人所有相關資料，且被上訴人身分證於開
    戶當時並未遺失，是該第三人應為被上訴人代理人，且該第三人亦持有被上訴人
    身分證、存款帳號及金額，亦應認為係被上訴人債權之準占有人，被上訴人存款
    遭該第三人提領，對被上訴人均生清償效力，又伊辦理該第三人開戶時業已盡相
    當注意義務，並無疏失，且被上訴人得悉其於台北商銀遭冒名情事時，竟未立即
    報警，且未通知伊防範，其對損害之發生，與有過失等語，資為抗辯。
二、查被上訴人於上訴人所開立帳號0000000000000號之活期儲蓄存款
    帳戶，直至九十年三月一日止存款結餘為一百三十三萬九千五百九十五元，嗣先
    後於九十年三月二十八日及同年四月六日遭人以語音轉出方式，分別提領一百三
    十萬元及三萬九千元等情，業據被上訴人提出該存款帳戶存摺為證（見原審卷第
    七－九頁），且為上訴人所不爭執，堪信為真實。
三、被上訴人主張前開二次提款均係遭不詳之第三人冒領，所受損害者為上訴人，被
    上訴人仍得向上訴人請求返還遭冒領之存款等情，則為上訴人所否認，並以前開
    情詞置辯。是本件所應審究者為前開二次以電話語音轉出之存款，對被上訴人而
    言是否生清償之效力？
  (一)按民法債編施行前發生之債，除本施行法有特別規定外，不適用民法債編之規定
    ；其在修正施行前發生者，除本施行法有特別規定外，亦不適用修正施行後之規
    定，民法債編施行法第一條定有明文。又民法債篇於八十八年四月二十一日修正
    前第六百零三條規定：寄託物為金錢時，推定受寄人無返還原物之義務，但須返
    還同一數額。受寄人依前項規定僅須返還同一數額者，寄託物之利益及危險，於
    該物交付時，移轉於受寄人。前項情形，如寄託物之返還，定有期限者，寄託人
    非有不得已之事由，不得於期限屆滿前請求償還。查本件被上訴人係於七十七年
    九月二十日向上訴人民生分行辦理存款開戶手續，有被上訴人留存於上訴人處之
    印鑑卡可憑（見原審卷第五三頁），且為兩造所不爭執。則兩造間契約訂定於民
    法債編修正前，本件自應適用前開修正前之規定，合先敘明。
  (二)復按銀行接受無償存款，其與存戶間，乃屬金錢寄託關係，按寄託物為金錢時，
    推定受寄人無返還原物之義務，僅須返還同一數額。又受寄人僅須返還同一數額
    者，寄託物之利益及危險，於該物交付時移轉於受寄人，為八十八年四月二十一
    日民法修正前第六百零三條第一項及第二項所明定，本件存款倘確係被第三人所
    冒領，則受損害者乃上訴人，被上訴人對於上訴人仍非不得行使寄託物返還請求
    權，不能謂其權利已受侵害，而認上訴人及其職員應對被上訴人負損害賠償責任
    （最高法院五十五年台上字第三０一八號判例參照）。查被上訴人於七十七年九
    月二十日向上訴人民生分行開立活期儲蓄存款帳戶，被上訴人將金錢存放上訴人
    處，兩造間成立金錢寄託關係。次查被上訴人前開存款遭不明第三人冒領，且前
    來開戶之第三人確實並非被上訴人本人，為上訴人所否認（見原審卷第六九頁、
    本院卷第二五頁、六一頁），則無論上訴人就該第三人開戶是否已盡相當之注意
    義務，依前開判例要旨，上訴人自應負返還寄託物之責。
  (三)上訴人抗辯：該第三人熟悉被上訴人相關資料，故該第三人應為被上訴人之代理
    人，第三人所為之代理領款行為，其效力應及於本人云云。按代理人於代理權限
    內，以本人名義所為之意思表示，直接對本人發生效力，民法第一百零三條第一
    項定有明文，意即代理人需以本人名義表明代理之旨，始能謂之為代理行為。查
    該第三人於九十年三月二十七日在上訴人汐止分行開立存款帳戶，經其承辦人員
    核對該第三人所出示被上訴人名義之身分證上照片，與該第三人本人相符，並有
    該第三人於開戶時留存於上訴人處之被上訴人身分證影本，及該第三人以被上訴
    人名義簽署之印鑑卡及存摺存款綜合約定書在卷可憑（見原審卷第五四－五六頁
    ），上訴人始予開戶，亦為上訴人所不爭執（見本院卷第六一頁），上訴人承辦
    人員係以該第三人所交付之身分證上照片之本人為開戶之對象，且遍尋前開印鑑
    卡及存摺存款綜合約定書，亦未載明代理之旨，足證該第三人於開戶時並未表明
    代理被上訴人本人之旨，揆諸前開規定，自無代理行為效力及於本人之適用，上
    訴人上開所辯，不足採信。
  (四)上訴人復抗辯：被上訴人身分證於開戶時並未遺失，是開戶者縱非被上訴人，應
    係被上訴人所授與代理權之人，被上訴人確有使上訴人信以為被上訴人有以代理
    權授與他人之行為，有表見代理規定之適用云云。按由自己之行為表示以代理權
    授與他人，或知他人表示為其代理人而不為反對之表示者，對於第三人應負授權
    之責任，民法第一百六十七條定有明文。經查被上訴人未向上訴人表示授權第三
    人代理開戶或領取存款，而該第三人開戶時亦未表明代理被上訴人之旨，已如前
    述，則被上訴人並無明知第三人表示為被上訴人之代理人而不為反對之表示。又
    該第三人知悉被上訴人父親之電話、被上訴人配偶辦公室之電話、被上訴人於台
    北銀行之帳號及被上訴人於上訴人民生分行之帳號資料，尚不足以推定被上訴人
    有授權之旨。上訴人前開主張，自不足採。
  (五)上訴人又抗辯：該第三人持有被上訴人身分證向上訴人辦理開戶及電話語音轉帳
    以致提款，該第三人雖非被上訴人本人，亦應認為係被上訴人之準占有人等語。
    惟查上訴人承辦人員係以核對該第三人所交付之身分證上之照片與該第三人相符
    後，始辦理開戶手續，已如前述，嗣始發現該第三人並非被上訴人本人，是該第
    三人所持以開戶之身分證即非被上訴人之身分證，另被上訴人仍執有其於九十年
    三月二十七日遭冒名開戶時所持有之身分證，即載為八十八年十一月十一日補發
    之身分證，有卷附該身分證影本足憑（見原審卷第八九頁），是該第三人所持有
    被上訴人名義之身分證顯遭偽造，自非債權之準占有人，而無民法第三百一十條
    第二款之有關對第三人清償發生清償效力規定之適用，上訴人上開辯解，亦不足
    採。
  (六)上訴人復抗辯：被上訴人於發現有第三人冒名開戶且對其銀行存款帳號及家人電
    話瞭若指掌後，對其帳戶內高達一百多萬元存款，未查詢餘額，且怠於通知上訴
    人致上訴人無法採取必要防範措施。又被上訴人配偶於九十年五月二十九日發現
    存款遭盜領後亦未立即報警處理，被上訴人對本件損害與有過失等語。按民法第
    二百十七條所謂損害之發生或擴大，被害人與有過失云者，係指被害人苟能盡善
    良管理人之注意，即得避免其損害之發生或擴大，乃竟不注意，致有損害發生或
    擴大之情形而言，是與固有意義之過失，以違反法律上注意義務為要件者，尚屬
    有間（最高法院著有七十年度台上字第三七五號判決參照）。查被上訴人配偶張
    櫻蘭於九十年三月二十八日下午三時二十五分接獲台北商銀電話通知，發現遭人
    持偽造證件  (證件上照片不同)冒被上訴人之名開立帳戶時，隨即於同日下午四
    時十分向臺北市政府警察局中正第二分局廈門街派出所報案等情，業據其提出該
    派出所出具之受理非刑事案件報案二聯單影本足憑（見原審卷第六三頁），是被
    上訴人獲悉遭人於台北商銀冒名開戶時，隨即報警處理，並無上訴人所稱未立即
    報警之情事。至上訴人固受寄被上訴人鉅額存款，然現今社會中一人於數個金融
    機構開立帳戶者，實屬常態，其他可能遭人持偽造證件冒用之情況亦不少，依一
    般社會上之觀念，實難課被上訴人負有通知上訴人，促使其檢視被上訴人名義帳
    戶開立情形之義務。又被上訴人於上訴人民生分行開立之帳戶並未向上訴人聲請
    語音轉帳服務，被上訴人自無法預料其存放於上訴人民生分行之存款會遭人以語
    音轉帳之方式予以冒領。是被上訴人獲悉遭人冒名開戶時隨即報警處理，已盡其
    注意義務，並無過失可言，上訴人主張被上訴人對存款遭冒領之損害應負與有過
    失之責，實不足採。
四、依兩造活期儲蓄存款契約，被上訴人向上訴人提款時，上訴人即付有給付之義務
    。綜上，被上訴人依消費寄託之法律關係請求上訴人給付一百三十三萬九千元及
    自起訴狀繕本送達翌日即九十年七月十二日起至清償日止按年息百分之五計算之
    利息，為有理由，應予准許。原審為被上訴人勝訴之判決，並依兩造之聲請，各
    酌定如原判決主文所示之相當擔保金額，為准、免假執行之宣告，經核並無不合
    ，上訴意旨指摘原判決不當，求予廢棄改判，為無理由，應予駁回。
五、本件事證已臻明確，兩造其餘攻擊防禦方法及舉證，與本件判決結果已不生任何
    影響，不另贅論，附此敘明。
六、據上論結，本件上訴為無理由，爰判決如主文。
中　　　華　　　民　　　國　　九　十　一　　年　　十　二　月　　三　　　日
                  臺灣高等法院民事第十庭
                                  審判長法　官    林 敬 修
                                        法　官    黃 騰 耀
                                        法　官    劉 勝 吉
右正本係照原本作成。
不得上訴。
中　　　華　　　民　　　國　　九十一　　年　　十二　　　月　　　五　　　日
　　　　　　　　　　　　　　　　　　　　書記官    李 翠 齡
